【裁判字號】    95,簡上,230
【裁判日期】    980331
【裁判案由】    遷讓房屋等
【裁判全文】
臺灣桃園地方法院民事判決             95年度簡上字第230號
上  訴  人  甲○○
即被上訴人
訴訟代理人  蔡榮德  律師
被上訴人即  瑰寶企業有限公司
上  訴  人
上訴人法定  乙○○
代理人兼被
上訴人                  號
訴訟代理人  袁健峰  律師
            陽文瑜  律師
            李承訓  律師
            賴青鵬  律師
            陳福寧  律師
上列當事人間請求遷讓房屋事件，兩造對於中華民國95年8 月16
日、97年7 月9 日本院桃園簡易庭94年度桃簡字第1932號第一審
判決及其補充判決，各自提起上訴，本院於98年3 月17日言詞辯
論終結，判決如下：
    主      文
原判決關於命瑰寶企業有限公司給付部分，及該部分假執行之宣
告，暨訴訟費用之裁判均廢棄。
上開廢棄部分，甲○○在第一審簡易之訴駁回。
甲○○上訴駁回。
第一、二審訴訟費用由甲○○負擔。
    事實及理由
一、上訴人即被上訴人甲○○（下稱甲○○）主張：
  (一)瑰寶企業有限公司（下簡稱瑰寶公司）於民國91年1 月1 日
    ，邀同乙○○為連帶保證人，向甲○○承租門牌號碼桃園縣
    蘆竹鄉蘆竹村5 鄰蘆竹93之16號房屋（下稱系爭房屋），與
    甲○○訂有房屋租賃契約書1 份，約定租賃期間自91年1 月
    1 日起至91年12月31日止，每月租金為新臺幣（下同）20,0
    00元，瑰寶公司依約應於每月10日前繳納租金予甲○○。詎
    瑰寶公司自承租時起即未依約按期繳納租金，共積欠伊租金
    240,000 元，甲○○乃於94年10月25日以存證信函催告瑰寶
    公司給付積欠之租金，惟瑰寶公司仍置之不理，甲○○即再
    以本件起訴狀送達作為終止兩造租賃契約之意思表示，然瑰
    寶公司仍拒為搬遷。而契約既已終止，則瑰寶公司自92年1
    月1 日起即係無合法占用系爭房屋之權源，然迄今仍居住在
    系爭房屋內，自屬無權占用。
  (二)又縱鈞院認定甲○○與瑰寶公司之租賃契約不存在，而應成
    立使用借貸關係，甲○○亦得依法隨時請求瑰寶公司返還借
    用之系爭房屋。且系爭房屋並非作為與甲○○、乙○○夫妻
    居所之用，故無最高法院93年度台上字第173 號判決所示，
    不得終止使用借貸關係之情形，
  (三)此外，系爭房屋所有權歸屬乃甲○○與乙○○夫妻內部財產
    歸屬之問題，縱認系爭房屋係由乙○○出資興建，但該房屋
    既然自始以甲○○為起造人，即有以甲○○為所有權人之意
    思，則甲○○當然係原始取得所有權，且依民法親屬編施行
    法第6 條之2 及民法第1017條第1 項前段之規定，該房屋係
    婚姻關係存續期間所取得之財產，因乙○○未於85年9 月6
    日起一年內之緩衝期間訴請更名登記，依現行法之規定，系
    爭房屋已屬甲○○之婚後財產，況且目前系爭房屋之所有權
    人為呂學貴，瑰寶公司關於其主張系爭房屋係借名登記於甲○○名下之說，並未舉證以實其說，依登記公示原則，乙○○不得主張其為所有權人。又縱認甲○○對於系爭房屋並無
    所有權，則其至少就系爭房屋具有管理、使用、收益、處分
    權，仍得以出租人之身分對於瑰寶公司行使租約之權利。
  (四)為此，爰依１、租賃之法律關係，求為判決瑰寶公司應遷讓
    返還系爭房屋，及瑰寶公司、乙○○應連帶給付240,000 元
    ，並自92年1 月1 日起至遷讓返還系爭房屋之日止，按月連
    帶給付40,000元；２、所有物返還請求權之法律關係，求為
    判決瑰寶公司與乙○○應連帶遷讓返還系爭房屋；３、使用
    借貸之法律關係，求為判決瑰寶公司應將系爭房屋全部遷讓
    返還予甲○○等語，請求鈞院於上開法律關係中，擇一判決
    甲○○勝訴。
二、被上訴人即上訴人瑰寶公司、被上訴人乙○○則以（下稱瑰
    寶公司、乙○○）：
  (一)系爭房屋所坐落之土地係屬農業用地，甲○○與乙○○為夫
    妻，因甲○○之父親為自耕農，乃在甲○○取得自耕農身份
    後，由乙○○出資而以甲○○之名義於83年間購買系爭房屋
    所坐落之土地，並於土地上建築系爭房屋，是系爭房屋實際
    上應為乙○○所有。而當初甲○○擔任瑰寶公司之會計，係
    為使瑰寶公司符合相關稅法之規定，乃有系爭房屋之租賃契
    約之存在，乙○○並未見過該份租賃契約，其上簽名亦非其
    所為，故兩造間並無實質之租賃關係，該契約僅係甲○○為
    瑰寶公司節稅用而製作，縱鈞院任其為真正，亦係本於通謀
    虛偽之意思表示所為，該租賃契約依民法第87條之1 之規定
    為無效，又兩造間無租賃關係，既經原審認定，而兩造於鈞
    院亦均主張無使用借貸之合意，則租賃關係與使用借貸關係
    均無由成立。
  (二)退一步言，縱鈞院仍認定使用借貸關係成立，惟夫妻間仍不
    得終止使用借貸關係，請求返還房屋，其理由乃：１、按「
    夫妻互負同居之義務。夫妻之住所，由雙方共同協議之；未
    為協議或協議不成時，得聲請法院定之。法院為前項裁定前
    ，以夫妻共同…前段、第1002條第1 項、第2 項分別定有明
    文。是夫妻應同居一處，非惟在盡履行同居義務，若夫妻一
    方無正當理由，拒絕履行同居義務，並可構成民法第1052第
    1 項第5 款惡意遺棄之法定離婚事由；則為達同居一處目的
    ，而有使用夫妻一方所有房屋之必要時，享有房屋所有權之
    一方有出借義務，他方則有使用之權利。而夫妻間因房屋之
    利用關係，於相互間所生之權利義務，相類似於民法之使用
    借貸法律關係，此項為達夫妻法定同居義務目的而衍生之附
    隨權利義務法律關係，係本於夫妻同居義務關係而生，無待
    當事人另行訂立使用借貸契約。且此項房屋利用關係，既係
    因夫妻關係存續而衍生之附隨權利、義務，苟婚姻關係消滅
    ，或享有房地所有權之人另有拒絕履行同居義務之正當理由
    時，上開使用借貸之目的應認為已完成，無待權利人為終止
    借貸之意思表示，其使用借貸關係當然歸於消滅。系爭牛稠
    子段221 之85地號、221 之107 地號等2 筆土地，暨土地上
    建物建號123 號，門牌號碼台南縣仁德鄉仁愛村598 號房屋
    （含增建第3 層樓鐵厝），係上訴人乙○○單獨所有，於兩
    造婚姻關係存續中，為雙方同居之處所，上訴人乙○○即有
    提供使用義務，上訴人甲○○亦有使用之權利。嗣兩造已於
    91年7 月8 日經法院判決離婚確定，上訴人甲○○因同居義
    務而取得占有使用系爭土地、建物之權源，即因使用目的完
    成而當然歸於消滅，上訴人甲○○抗辯其係有權占有云云，
    要無足採」（台灣高等法院台南分院93年上字第173 號判決
    可參），足認婚姻關係存續期間，為達同居一處目的，而有
    使用夫妻一方所有房屋之必要時，享有房屋所有權之一方有
    出借義務，他方則有使用之權利。２、兩造迄今婚姻關係仍
    存續中，而瑰寶公司為乙○○所經營，則依上開判決意旨擴
    張解釋，足認甲○○有提供系爭房屋之出借義務，自不得主
    張瑰寶公司應搬遷返還系爭房屋。
  (三)此外，甲○○並非系爭房屋登記名義人，自不得本於民法第
    767 條主張返還：按「所有人對於無權占有或侵奪其所有物
    者，得請求返還之」、「所有人對於他人無權占有，行使物
    上請求權，必須對他人無權占有之物，自己有所有權存在，
    為其成立要件」，民法第767 條及最高法院59年度台上字第
    874 號裁判分別著有明文。足見民法第767 條顯係以所有權
    人為請求無權占有返還之依據，然而系爭房屋業於96年12月
    6 日辦理第一次登記予訴外人呂學貴名下，甲○○並非登記
    名義人，則甲○○94年12月2 日起訴狀以民法第767 條之規
    定，本於所有權之物上請求權主張返還，已失所據。
  (四)且按不動產權依法律行為取得，非經登記不生效力，如非因
    法律行為取得主，雖不以登記為取得所有權要件，但其取得
    所有權之原因必須有相當之證明，否則即無權認定其所有權
    之存在（最高法院47年台上字第705 號判例可參）。因此，
    自己出資興建之房屋，於建築完成時，原始取得建築物之所
    有權，故無民法第758 條非經登記不生效力之適用。系爭房
    屋並非甲○○出資興建，縱係建築執照之起造人，亦非系爭
    房屋之原始建築人，蓋建築執照之申請核發乃建築主管機關
    為管理建築物之行政措施，不得據以認定房屋之所有權歸屬
    。甲○○既非系爭房屋之所有權人，瑰寶公司不可能向其承
    租系爭房屋。
  (五)關於甲○○請求相當於租金不當得利部分：縱認瑰寶公司有
    向甲○○承租系爭房屋，依甲○○97年10月24日所稱，租約
    期滿到起訴狀繕本送達中間，就系爭房屋之使用為不定期租
    賃，在無土地法第100 條所規定情形時，甲○○能否終止租
    約亦有問題，且甲○○以40,000元作為不當得利，亦有不當
    ，其主張相當於租金之不當得利，焉可以再請求違約金等語
    資為抗辯。
三、原審以甲○○請求瑰寶公司遷讓房屋有理由，而依民法第47
    0 條第2 項，判命瑰寶公司應將系爭房屋遷讓返還甲○○，
    並依職權宣告假執行，且駁回甲○○其餘之訴。瑰寶公司就
    其敗訴部分聲明不服，提起上訴，其上訴聲明為：(一)原判決
    瑰寶公司敗訴部分廢棄；(二)上開廢棄部分，甲○○在第一審
    之訴駁回。瑰寶公司、乙○○針對甲○○上訴部分則聲明：
    上訴駁回。甲○○亦就其敗訴部分聲明不服，提起上訴，其
    上訴聲明為：(一)原判決不利於甲○○部分廢棄；(二)瑰寶公司
    及乙○○應連帶給付甲○○240,000 元及自起訴狀繕本送達
    之翌日起至清償日止，按年息5%計算之利息；(三)、瑰寶公司
    及乙○○應自95年1 月1 日起，至返還系爭房屋日止，按月
    每月連帶給付甲○○40,000元。甲○○針對瑰寶公司之上訴
    則聲明：上訴駁回。
四、甲○○起訴主張瑰寶公司自91年1 月1 日起即使用系爭房屋
    ，而伊曾於94年10月25日以存證信函催告瑰寶公司給付積欠
    之租金，惟瑰寶公司置之不理之事實，業據其提出存證信函
    1 份為證，且為瑰寶公司、乙○○所不爭執，固堪信屬實。
    然甲○○主張伊為系爭房屋之所有權人，瑰寶公司與伊就系
    爭房屋訂有租賃契約，因瑰寶公司未依約繳納租金，故其得
    依法終止租賃契約，瑰寶公司應遷讓返還系爭房屋；又依使
    用借貸之法律關係，主張於使用借貸契約終止後，瑰寶公司
    亦應遷讓返還系爭房屋；另依所有物返還請求權請求瑰寶公
    司返還系爭房屋等情，則為瑰寶公司所否認，並以前揭情詞
    置辯。
五、本件首應審究者，乃甲○○是否為系爭房屋之所有權人：
  (一)按當事人主張有利於己之事實者，就其事實有舉證之責任，
    民事訴訟法第277 條前段定有明文。本件甲○○起訴主張伊
    係系爭房屋之所有權人，對此有利於己之事實，自應由甲○○舉證。
  (二)就系爭房屋所有權歸屬之事實，固據甲○○提出桃園縣政府
    建設局實施區域計畫地區自用農舍使用執照1 紙為證（見本
    院卷一第111 頁），依該使用執照之記載，固堪信甲○○為
    坐落於桃園縣蘆竹鄉○○段蘆竹小段第293-16地號農牧用地
    （面積5068平方公尺）上之桃園縣蘆竹鄉蘆竹村蘆竹93-16
    號農舍（建築面積244.44平方公尺）之起造名義人。然查，
    系爭房屋興建完成後至94年12月2 日本件起訴時，並未辦理
    第一次所有權登記，直至96年12月6 日，始以呂學貴為所有
    權人，辦理第一次建物所有權登記，登記總面積為257.4 平
    方公尺，有卷附建物登記第二類謄本可憑（見本院卷二第72
    頁）。按因自己出資而建築之房屋，不待登記即原始取得其
    所有權，與該房屋行政上起造人名義之誰屬無關，亦與因法
    律行為而取得者，須依民法第758 條規定經登記始取得其所
    有權者不同（最高法院85年度台上字第100 號判決可參），
    是單就前開使用執照上登載甲○○為起造人之事實，並不足
    以證明甲○○為系爭房屋之所有權人，關於系爭房屋所有權
    之歸屬，尚須探究何人係實際出資興建之人。
  (三)查系爭房屋係83年間乙○○出面委託丙○○興建，興建期間
    丙○○係受乙○○之指示施工，甲○○並未就工程之進行與
    之接洽，且第一期工程款係由乙○○簽發4 張其個人名義面
    額共1,480,000 元、1 張瑰寶公司名義面額600,000 元之支
    票支付，然因乙○○不具自耕農身分，故以甲○○名義申請
    執照，相關證件均係乙○○交付予丙○○等事實，業據證人
    即負責興建系爭房屋之丙○○於本院調查時證稱：「是在83
    年叫我去蓋的。（何人叫你去蓋？）乙○○叫我去蓋的。（
    以何人名義蓋？）他沒有說，當初是說他買一塊地，請我去
    整地蓋房子，那是鋼架結構，1 、2 樓剛開始每層面積約為
    37坪，後來在房子取得使用執照後乙○○叫我增建，增建面
    積我忘記了，且增建的部分在剛開始建的時候就已經說好了
    。（總價為何？如何給付？）2,080,000 元，乙○○開他的
    票給我。（農舍執照是何人申請？）是我，用甲○○名義申
    請的。（為何要用人甲○○名義？）乙○○說他沒有自耕農
    身分。（他有無說這棟建物做何用途？）做瑰寶企業有限公
    司的倉庫，在施工過程中都是乙○○到現場來指示如何施工
    的。（坐在你後方的甲○○在接洽整個工程、施工過程、付
    款，是否有與你接洽？）都沒有。（辦理申請建造執照、使
    用執照所需的證件是由何人交給你？）都是乙○○交給我的
    。（由何人決定興建的位置？如何興建？）都是乙○○決定
    的。（這個承攬的工程款除了用支票支付外，是否有現金支
    付？）時間久了，我不記得，但是應該有部分用現金支付，
    因為有時候臨時要付小包的錢就跟乙○○要。2,080,000 元
    是第一期使用執照下來以前的工程款，事實上使用執照下來
    後的工程款，全部總金額為4,200,000 元左右。我有跟甲○○簽收，因為甲○○是會計」等語屬實（見本院卷一第127
    頁至第130 頁），且有卷附前開支票影本5 紙可資為證（見
    本院卷一第112 頁至第116 頁），自堪信為真實，從而，乙○○及瑰寶公司辯稱，系爭房屋所坐落之土地係屬農業用地
    ，故甲○○取得自耕農身份後，由乙○○出資以甲○○之名
    義購得系爭房屋所坐落之土地，並於土地上興建系爭房屋，
    是系爭房屋係乙○○出資興建，實際上應由乙○○原始取得
    系爭房屋所有權之事實，洵堪採信。
  (四)甲○○雖又辯稱系爭房屋係伊於婚姻關係存續期間取得之財
    產，依民法親屬編施行法第6 條之2 及民法第1017條第1 項
    前段之規定，乙○○未於85年9 月6 日起1 年內之緩衝期間
    訴請更名登記，依現行法之規定，系爭房屋已屬甲○○之婚
    後財產而為甲○○所有云云。按夫或妻之財產分為婚前財產
    與婚後財產，由夫妻各自所有。不能證明為婚前或婚後財產
    者，推定為婚後財產；不能證明為夫或妻所有之財產，推定
    為夫妻共有。且中華民國91年民法親屬編修正前適用聯合財
    產制之夫妻，其婚姻關係存續中取得之原有財產，於修正施
    行後視為夫或妻之婚後財產。民法親屬編施行法第6 條之2
    及民法第1017條第1 項固然分別定有明文。然系爭房屋係乙○○出資興建，由其原始取得該房屋所有權，業如前述，甲○○並非出資興建之人，亦未曾登記為系爭房屋之所有權人
    ，其僅為系爭房屋之起造名義人，本件並無證據證明乙○○
    出資興建系爭房屋後，有將該屋所有權讓與甲○○之意思，
    故難認該房屋係甲○○於婚姻關係存續中所取得之原有財產
    ，從而，不得以乙○○未於期限內登記為系爭房屋之所有權
    人，即將該房屋所有權擬制為甲○○所有，是甲○○前開所
    辯，並不足採。至於甲○○將系爭房屋出售予呂學貴，由呂
    學貴成為第一次登記之所有權人，固有前述建物登記第二類
    謄本可證，惟此乃甲○○嗣後是否無權處分系爭房屋之問題
    ，並不影響前開事實之認定，亦非本件所應審究，附此敘明
    。
六、甲○○起訴主張伊與瑰寶公司就系爭房屋之使用，訂有租賃
    契約之事實，雖據甲○○提出租賃契約書（下稱系爭租賃契
    約書）1 紙為證，然瑰寶公司及乙○○均否認與甲○○訂有
    該租賃契約，辯稱：因甲○○擔任瑰寶公司之會計，為使瑰
    寶公司符合相關稅法之規定，始有系爭租賃契約書之存在，
    乙○○並未見過該份租賃契約，其上簽名亦非乙○○所為，
    故甲○○與瑰寶公司間就系爭租賃契約之簽訂，係通謀虛偽
    之意思表示等語。經查：系爭租賃契約書上關於乙○○之簽
    名，並非乙○○本人所為之事實，為兩造所不爭執，堪信屬
    實，從而，甲○○就兩造之間確有就系爭房屋訂立租賃真意
    之事實，應予舉證，然除前開租賃契約書外，甲○○並未提
    出相關證據以實其說。且查系爭房屋係乙○○出資興建，由
    乙○○原始取得所有權之事實既已悉述如前，甲○○並非系
    爭房屋之所有權人，而該房屋之所有權人乙○○又係瑰寶公
    司之負責人，則瑰寶公司或乙○○就系爭房屋之使用，並無
    必要與甲○○另行簽立租約，且甲○○嗣後確實將系爭租賃
    契約書交由會計師作為稅務用途之事實，業據證人即會計師
    呂志明於原審審理時證稱：「（是否知道系爭租賃契約是為
    何而訂立？）是原告（甲○○）拿給我的，因為被告公司（
    瑰寶公司）從春日路搬到蘆竹鄉需要租賃契約來陳報國稅局
    ，否則公司於蘆竹鄉支出之費用不能認列扣稅」、「（原告
    拿給你的時候，是否知道用途？）知道」等語屬實（見原審
    卷第73頁），再參以系爭租賃契約書定立之後，瑰寶公司或
    乙○○確實未曾繳納分文租金之事實，亦為甲○○所自認，
    足證瑰寶公司及乙○○辯稱，系爭房屋租賃契約係為節稅而
    簽訂，兩造就系爭房屋根本無租賃之合意，堪予採信。
七、甲○○雖又主張伊與瑰寶公司就系爭房屋之使用訂有使用借
    貸契約，然此為瑰寶公司所否認，而甲○○並未提出任何證
    據證明渠等訂有消費借貸契約之事實，反之，系爭房屋既非
    甲○○所有而係瑰寶公司負責人乙○○原始取得所有權，瑰
    寶公司就系爭房屋之使用，實無必要與甲○○有何使用借貸
    之約定，本件記無證據證明兩造就系爭房屋確有使用借貸之
    合意，是亦難認甲○○此部分主張為可採。
八、綜上所述，甲○○並非系爭房屋之所有權人，其與瑰寶公司
    間並無租賃或使用借貸關係存在之事實，既已說明如上，則
    甲○○依租賃、使用借貸、所有物返還之法律關係請求瑰寶
    公司遷讓返還系爭房屋；依租賃之法律關係請求瑰寶公司與
    乙○○應連帶給付租金240,000 元，及自起訴狀繕本送達之
    翌日起至清償日止，按年息5 ％計算之利息；及自92年1 月
    1 日起至遷讓返還系爭房屋之日止，按月連帶給付40,000元
    違約金，即屬無據，均應予以駁回。是以，原審就前開遷讓
    房屋部分所為瑰寶公司敗訴，命其遷讓房屋並宣告假執行部
    分，即有未合，瑰寶公司上訴論旨指摘原判決此部分不當，
    求予廢棄改判如主文第2 項，為有理由，應予准許；就甲○○所為敗訴之判決，核無違誤，甲○○上訴意旨指摘原判決
    此部分不當，求予廢棄改判，為無理由，應予駁回。
九、兩造其餘之攻擊或防禦方法及未經援用之證據，經本院斟酌
    後，認為均不足以影響本判決之結果，自無逐一詳予論駁之
    必要，併此敘明。
十、據上論結，本件上訴人瑰寶之上訴為有理由，上訴人甲○○
    之上訴為無理由，依民事訴訟法第436 條之1 第3 項、第44
    9 條第1 項、第450 條、第78條，判決如主文。
中    華    民    國    98    年    3     月    31    日
            民事第二庭    審判長    法  官  劉克聖
                                    法  官  王耀興
                                    法  官  卓立婷
正本係照原本作成。
如不服本判決，僅得於收受本判決正本送達後20日內，以適用法
規顯有錯誤為理由，向本院提出上訴狀。
中    華    民    國    98    年    4     月     1    日
                                    書記官  黃進傑


司法院資訊處製作；財團法人民間司法改革基金會備份。
